【裁判字號】    97,上易,332
【裁判日期】    971209
【裁判案由】    分割共有物
【裁判全文】
臺灣高等法院臺中分院民事判決  97年度上易字第332號
上  訴  人  乙○○
訴訟代理人  許燦奎律師
被上訴人    戊○○
訴訟代理人  劉豐綸律師
被上訴人    丁○○
訴訟代理人  甲○○
被上訴人    丙○○
上列當事人間請求分割共有物事件，上訴人對於中華民國97年8
月13日臺灣彰化地方法院96年度訴字第915號第一審判決提起上
訴，本院於民國97年11月25日言詞辯論終結，判決如下：
    主  文
上訴駁回。
第二審訴訟費用由兩造按原審判決附表一所示應有部分之比例負
擔。
    事實及理由
一、兩造之聲明
（一）上訴人之上訴聲明：
    1.原判決廢棄。
    2.兩造共有坐落彰化縣福興鄉○○段1845地號、地目建、面
      積 383平方公尺之土地准予原物分割，分割方法如附圖甲
      案即彰化縣鹿港地政事務所民國97年 4月16日所繪製土地
      複丈成果圖所示，即編號Ａ面積12平方公尺、編號Ｃ面積
      217平方公尺等2筆土地，均分歸上訴人乙○○與被上訴人
      丁○○取得、並均各按乙○○2393分之1597、丁○○2393
      分之796維持共有，編號Ｂ面積1平方公尺、編號Ｄ面積23
      平方公尺、編號Ｅ面積20平方公尺及編號Ｇ面積29平方公
      尺等 4筆土地，均分歸被上訴人戊○○單獨取得，編號Ｆ
      面積81平方公尺之土地，分歸被上訴人丙○○單獨取得。
    3.上訴人乙○○及被上訴人丁○○願按附表所示之金額，補
      償被上訴人戊○○及丙○○。
    4.第一、二審訴訟費用，均按兩造原應有部分之比例負擔。
（二）被上訴人之答辯聲明
    1.被上訴人戊○○部分：
      (1)上訴駁回。
      (2)第二審訴訟費用由上訴人負擔。
    2.被上訴人丁○○部分：請求依甲案分割。
    3.被上訴人丙○○部分：同意上訴人乙○○之甲案分割，請
      法院為適當之裁判。
二、兩造之陳述
（一）上訴人於原審起訴主張略以：
      坐落彰化縣福興鄉○○段第1845地號、地目建、面積383
      平方公尺之土地（下稱系爭土地）係兩造所共有，各共有
      人間之應有部分則詳如原判決附表一所示。系爭土地無不
      能分割之事由，兩造間亦未訂有不分割之特約及期限，惟
      因兩造無法協議分割，爰依法請求判決分割。系爭土地南
      側面臨沿海路，寬約25公尺，其上兩造所有2層樓房，建
      築時間約有20餘年歷史，希望保留。被上訴人丁○○與上
      訴人乙○○為叔嫂關係，分割後仍願與上訴人乙○○繼續
      保持共有。上訴人所提分割方法甲案，係按照系爭土地使
      用現狀分割，分割後影響最小；反觀被上訴人戊○○所提
      乙案，共有人之建物必須部分拆除，且華聲公司鑑定報告
      找補金額過高，自不足採。故請求依照甲案分割，並依正
      心不動產估價師事務所鑑定報告書相互找補。
（二）上訴人於本院補充陳述略以：
  １、上訴人主張之甲案，係參酌多數共有人之意見，並考量系
      爭土地使用現況，避免將來拆屋還地強制執行之累所成，
      應較符合多數共有人利益。其中，甲案編號Ｄ現為空地、
      編號Ｅ上有房屋，二筆土地係屬相鄰，故分為二筆歸被上
      訴人戊○○所有，編號Ｂ上則坐落有被上訴人戊○○所有
      之房屋，亦分割出一筆予被上訴人戊○○取得，此即考量
      被上訴人戊○○使用現況，並免強制執行所為之分割。故
      兩造提出之分割方案，分割土地筆數雖形式上不同，實質
      上應屬相當。又系爭土地西邊即編號Ｄ、Ｅ之土地，係緊
       鄰被上訴人戊○○與其兄弟即訴外人粘明郎等人所共有
       之同段第1846地號土地，被上訴人戊○○就該筆土地之
       應有部分面積約占2分之1，且渠所有「福興鄉○○村○
       ○路○段605號」房屋係坐落系爭土地與該第1846號土地
       上，編號Ｄ土地現既為被上訴人戊○○與訴外人粘明郎
       等人作為對外聯絡道路通行使用，顯見渠等早已將系爭
       土地與該第1846號土地併同相鄰使用甚明。由是觀之，
       自不致造成畸零地，亦不會影響編號Ｄ、Ｅ土地將來之
       規劃建築。
   ２、按分割共有物之訴，以原物為分配時，如共有人中，有
       不能按其應有部分受分配者，得以金錢補償之，民法第
       824條第3項規定定有明文。依甲案分割，上訴人實際使
       用系爭土地現況，超過應有部分126.11平方公尺之面積
       ，上訴人願按正心事務所之鑑價結果補償被上訴人戊○
       ○與丙○○新臺幣（下同）265,930元，則被上訴人戊○
       ○雖未能依應有部分面積分配，其亦已得合理之差額補
       償，並無權利損失。又上訴人乙○○應有部分面積與被
       上訴人丁○○應有部分合計約占系爭土地2分之1，如將
       系爭土地以南北縱向一分為二，上訴人乙○○與被上訴
       人丁○○即應分得南邊面臨沿海路、經濟價值較高之部
       分為2分之1；惟依被上訴人戊○○所主張之乙分割案卻
       不足額，則被上訴人戊○○與丙○○自應補償上訴人乙
       ○○與被上訴人丁○○。詎原審竟依華聲公司之鑑定報
       告，命上訴人乙○○與被上訴人丁○○、丙○○，應補
       償被上訴人戊○○80,072元，實令人難以甘服。
   ３、又若依乙案分割，被上訴人戊○○需將如97年1月8日彰
       化縣鹿港地政事務所土地複丈成果圖所示編號Ｅ面積約4
       平方公尺之房屋與上訴人乙○○所有編號Ｃ面積約5平方
       公尺之房屋拆除。且依建築法第24條之規定，上開成果
       圖編號Ｄ、Ｅ土地之位置均未連接建築線，即未面臨道
       路，縱拆除上訴人乙○○面積為32平方公尺之房屋後，
       亦無法獨立申請建築使用，顯對被上訴人戊○○無實益
       ，尚致上訴人乙○○賴以居住維生之房屋，恐遭拆除，
       對上訴人乙○○損害極大。被上訴人戊○○稱上開成果
       圖編號Ｂ部分土地係訴外人粘明郎所有，並謂先前測量
       記載不實，顯屬推託搪塞之詞，應以上開測量成果圖為
       準。另被上訴人丙○○業於系爭土地建築二層樓房使用
       多年，被上訴人戊○○交還該樓房後方面積約9公尺之土
       地與被上訴人丙○○，對其並無實益，其反需補償被上
       訴人戊○○48,740元，顯對其不利，被上訴人丙○○當
       不同意乙分割方案。且乙方案分割為上訴人乙○○與被
       上訴人丁○○共有部分，日後勢需拆屋還地，方能使產
       權清楚，然該部分土地97年度公告現值為每平方公尺4,
       100元，如經拆屋還地，所應支付費用恐超過土地價值，
       有損私人與國家社會權益甚大。參照最高法院71年度台
       上字第737號判例意旨，被上訴人戊○○所提乙分割方案
       顯損人不利己，並有權利濫用事實之嫌。
   ４、另依內政部91年3月19日內授營建管字第0900018726號函
       示「實施建築管理前已建造完成之合法建物」，彰化縣
       非都市土地辦理使用編定日期係69年6月1日，故凡於此
       之前建照之房屋均屬合法之建物。上訴人乙○○所有坐
       落系爭土地上之房屋，係64年間建造完成，且供住家使
       用迄今，非如被上訴人戊○○所謂係老舊不堪使用之倉
       庫，依上開函示斯為合法建物。再者，該房屋建造之際
       亦未有其他共有人提出異議。則上訴人乙○○願意補償
       被上訴人戊○○與丙○○，對渠等並無損害。
（三）被上訴人於原審答辯略以：
  １、被上訴人戊○○部分：
      上訴人乙○○所提甲案，將被上訴人戊○○土地分成 4塊
      ，部分區塊狹長且成梯形，將來無法建築使用，分割後土
      地價值顯然偏低，部分土地則完全不能使用。且甲案未依
      各共有人之應有部分比例分割，正心事務所補償被上訴人
      之金額亦屬偏低，顯不公平。反觀被上訴人戊○○所提乙
      案，係照各共有人應有部分比例分割，地形完整，界址簡
      單，亦無畸零地，對系爭土地利用最具價值。另上訴人乙
      ○○之建物為老舊倉庫，屋瓦常漏水，自無保存必要。爰
      請求依乙案分割，並按照華聲公司鑑定結果相互找補。
  ２、被上訴人丁○○部分：
      被上訴人丁○○未於言詞辯論期日到場，僅出具同意書表
      示願於分割後與上訴人乙○○繼續共有（見原審卷第43頁
      ）。
  ３、被上訴人丙○○部分：
      甲、乙兩案，對被上訴人丙○○差異甚小，但被上訴人丙
      ○○較同意可避免拆除建物之甲案。
（四）被上訴人於本院補充陳述略以：
  １、被上訴人戊○○部分：
    (1)被上訴人丙○○雖於原審採上訴人乙○○主張之甲案，然
      對渠而言，兩案分割位置完全相同，並無差異，不能即謂
      渠不支持乙案。而分割共有土地需考量土地之充分利用，
      不能以避免將來拆屋還地為藉口，倘依此主張，無異鼓勵
      共有人先行擇取優勢位置、搶蓋房屋。分割共有土地亦不
      能僅以共有人多數決為依據，上訴人乙○○主張之甲案，
      雖將其中編號Ｄ、Ｅ部分給被上訴人戊○○，惟此二部分
      僅計43平方公尺（約13坪），寬度不平均，根本無法建屋
      居住。反之，被上訴人戊○○提出之乙案，被上訴人戊○
      ○分得編號Ｂ部分土地、面寬6公尺、深度12.5公尺、面
      積75平方公尺（約22坪），適可建築房屋，能充分利用土
      地，上訴人乙○○之甲案顯不可採；甚且，上訴人乙○○
      主張為避免拆除其無保存必要之老舊建物，而欲以土地鑑
      價補償被上訴人戊○○，被上訴人戊○○無法接受。上訴
      人乙○○另稱甲案編號Ｄ、Ｅ部分土地可與緊鄰同段第18
      46號土地為整體使用，不致有畸零地，然被上訴人戊○○
      就該第1846地號土地雖有1,110分之538權利範圍，該筆土
      地究為共有，日後如何分割？分割時法官會否考量甲案Ｃ
      、Ｄ部分之土地？此均為不確定因素，上訴人乙○○使被
      上訴人戊○○承受此不確定風險，實不公平。
    (2)又土地鑑定補償未必符合市價或共有人之期待，各共有人
      自不願減少土地面積，是被上訴人戊○○所提乙分割方案
      係依各共有人現有持分面積分割，各共有人分得土地面積
      均無減少，亦較無補償問題，被上訴人戊○○亦不願減少
      分得面積，由對造找補。被上訴人戊○○於上訴人乙○○
      所提甲案中，分得土地面積僅73平方公尺（約22坪），較
      原持分面積104平方公尺（約31.5坪）約少31平方公尺（
      9.5坪），依甲案鑑定結果，卻僅補償被上訴人戊○○224
      ,600元，平均1坪僅補償23,642元，無法與當地市價行情
      相比，亦無法補償被上訴人戊○○之損失。而依被上訴人
      戊○○所提乙案，上訴人乙○○與被上訴人丁○○所分得
      Ａ部分可合併使用，經濟價值較高，被上訴人戊○○為免
      各共有人臨沿海路之建物遭拆除，已重大讓步，依建物所
      占位置分割取得Ｄ部分，該部分係僅29平方公尺之畸零地
      ，日後無法重建，復未面臨沿海路，價值自然較低，上訴
      人乙○○主張被上訴人戊○○反應補償渠等，自無理由。
    (3)另上訴人乙○○之甲方案，分給被上訴人戊○○編號Ｂ部
      分，完全無法使用，其上建物並為訴外人粘明郎所有，將
      編號Ｂ分割給被上訴人戊○○，並無實益。至彰化縣鹿港
      地政事務所97年1月8日土地複丈成果圖所載「編號Ｂ，勘
      測面積0.0001使用人戊○○，二層樓房。」實有誤。蓋該
      編號Ｂ非二層樓房，乃係介於上訴人乙○○、被上訴人丁
      ○○「平房」與訴外人粘明郎「二層樓房」間之空間，此
      空間為訴外人粘明郎為防漏水而以鐵片接連形成，隨時可
      拆除。成果圖編號Ｂ旁之二層樓房為訴外人粘明郎所有，
      非被上訴人戊○○所有，亦有房屋稅繳款書可稽，且此二
      層樓房建造時有鑑界，不會有占用系爭土地之問題。原審
      96年11月19日現場勘驗時，被上訴人戊○○並未提及此編
      號Ｂ部分，勘驗現場略圖亦無記載此部分為渠所有、係何
      種房屋，關於「現場建物之構造除被告戊○○所有平房為
      磚造平房外，其餘均為ＲＣ構造之二樓樓房」之記載，係
      指ＲＣ構造之二樓樓房為臨沿海路之房屋，亦非指編號Ｂ
      部分。
  ２、被上訴人丁○○部分：
      同意依上訴人乙○○所提之甲案分割。被上訴人戊○○確
      實占用上開成果圖編號Ｂ之鐵皮屋使用中。
  ３、被上訴人丙○○部分：
      同意依上訴人乙○○所提之甲案分割，願少分土地，而由
      對造找補。
三、本院得心證理由：
（一）上訴人乙○○主張系爭土地係兩造共有，各共有人應有部
      分詳如原判決附表一所示；又系爭土地並無因物之使用目
      的不能分割或訂有不分割期限等情形，兩造復未能達成分
      割協議等情，業據上訴人乙○○提出土地登記謄本、地籍
      圖謄本等件為證（見原審卷第7至9頁），且為被上訴人等
      所不爭執，自堪信上訴人乙○○就此部分之主張為真實。
（二）按「各共有人，得隨時請求分割共有物。」、「分割之方
      法，不能協議決定者，法院得因任何共有人之聲請，命為
      左列之分配：一以原物分配於各共有人、、、」，民法第
      823條第1項本文、第824條第2項第1款分別定有明文。 經
      查，系爭土地為鄉村區乙種建築用地（見原審卷附土地登
      記謄本即第7頁），無因物之使用目的不能分割或訂有不
      分割期限等情形，兩造既未能達成分割之協議，則上訴人
      乙○○本於共有人之分割請求權，訴請裁判分割，與前開
      規定並無不合，自應准許。
（三）次按請求分割共有物之訴，應由法院依民法第824條規定
      命為適當之分配，不受任何共有人主張之拘束；又法院裁
      判分割共有物，當斟酌共有人之應有部分比例、意願、利
      害關係、使用情形、共有物之性質與價值、經濟效用、以
      及全體共有人之最大利益，並符合公平、經濟、合理原則
      ，其分割方法始得謂為適當。經查，系爭土地南側正臨約
      20公尺寬之台17縣道即福興鄉○○路○段，其上臨沿海路
      自左而右依序有被上訴人戊○○、被上訴人丙○○、上訴
      乙○○所有加強磚造二層樓房及位於二層樓房後方之平房
      等建物各情，業據原審會同彰化縣鹿港地政事務所派員履
      測現場屬實，分別製作勘驗筆錄、土地複丈成果圖附卷可
      參（見原審卷第26、31頁），復有使用位置略圖、現場照
      片與正心事務所不動產估價報告書附件五勘估標的現場照
      片(一)至(七)、華聲公司報告書勘估標的物現況照片即附件7-
      1至7-6在卷可考（見原審卷第27、63至68頁與各該報告書
      ）。就系爭土地之分割方案，上訴人乙○○主張依原審判
      決附圖甲案所示方法分割（下稱甲案）、被上訴人戊○○
      則主張依原審判決附圖乙案所示方法割（下稱乙案），經
      查：
  １、無論依甲案或乙案之分割方法，為了保留兩造臨沿路之加
      強磚造二層樓房，被上訴人戊○○所分得之土地無法集中
      使用，超過一半土地須分到裡地，相較上訴人乙○○、被
      上訴人丁○○、丙○○分得之土地均能集中使用，且均臨
      沿海，已較不利。而上訴人乙○○所提甲案，固獲得被上
      訴人丁○○、丙○○同意；惟甲案完全遷就使用現狀，雖
      因而保留上訴人乙○○及被上訴人丁○○之老舊平房之完
      整（見原審卷66至68頁），確迫使被上訴人戊○○減少依
      其應有部分比例應分得之土地面積，並致被上訴人戊○○
      分得土地區分為三塊，其中編號Ｄ、Ｅ部分土地面積合計
      僅43平方公尺（約13坪），寬度不平均，無法建屋居住，
      另編號Ｂ部分僅一平方公尺，完全無法使用，更顯失公平
      ，縱以價金補償，仍有失衡平。上訴人乙○○雖謂依甲案
      ，被上訴人戊○○所分得編號Ｄ、Ｅ部分之土地，可與共
      有之相鄰同段第1846號土地合併使用，惟本院就共有土地
      為裁判分割，僅就當事人請求分割之系爭土地，斟酌其分
      割結果是否公平適當為已足，至與系爭土地相鄰之第1846
      號土地縱為被上訴人戊○○與訴外人粘明郎所共有，其既
      不在請求分割之列，參照上開最高法院77年度台上字第23
      30號判決意旨，本院自無予以考量之必要。是上訴人乙○
      ○所提之甲案分割方法，難謂為公平適當，自難憑取。
  ２、依被上訴人戊○○所提乙案係依照各共有人應有部分之比
      例分割，分割後各共有人取得面積與應有部分面積，尚屬
      相當，分割後土地地形亦顯較甲案方整，更能使系爭土地
      發揮利用價值；且依乙案分割結果，被上訴人戊○○分得
      編號Ｂ部分土地、面寬6公尺、深度12.3公尺、面積75平
      方公尺（約22坪），可供建屋，較能充分利用土地。至彰
      化縣鹿港地政事務所97年1月8日土地複丈成果圖所載編號
      Ｂ，面積一平方公尺之地上物為鐵架（見本院卷第47、48
      頁），拆除較易。如依甲案所示分割方案，此部分土地分
      歸被上訴人戊○○取得，惟被上訴人無法將該部分土地與
      其分得之其他部分土地合併使用，毫無實益；若依乙案所
      示分割方法，將此部分土地分歸上訴人及被上訴人丁○○
      取得如編號A所示土地之北側而得合併使用，自較符合土
      地之經濟效益。
  ３、本院審酌各共有人之利害關係、目前使用現況、意願、共
      有物之性質及其分得部分所得利用之價值暨其他經濟效用
      ，並兼顧公正衡平原則，認以採酌如原審判決附圖所示之
      乙案分割分法較為公平適當。
（四）次按共有物之原物分割，依民法第825條規定觀之，係各
      共有人就存在於共有物全部之應有部分互相移轉，使各共
      有人取得各自分得部分之單獨所有權。是以原物分割而應
      以金錢為補償者，倘分得價值較高及分得價值較低之共有
      人均為多數時，該每一分得價值較高之共有人即應就其補
      償金額對於分得價值較低之共有人全體為補償，並依各該
      短少部分之比例，定其給付金額，方符共有物原物分割為
      共有物應有部分互相移轉之本旨（最高法院85年度台上字
      第2676號判例意旨參照）。經查，依乙案分割結果，各共
      有人實際分得之土地價值，較分割前之應有部分價值，確
      有增減之情形，業經原審囑託華聲科技不動產估價師聯合
      事務所鑑定屬實，有該所97年5月14日華聲字第14581號不
      動產鑑定報告書一份可稽。復參華聲公司報告書所載，該
      公司派員實地調查鄰近地價，根據當地里鄰環境、交通情
      況、公共設施、鄰近使用現況、經濟發展程度及房地產交
      易現況等因素為鑑定價值依據，並依據國際估價原理，參
      考四三一法則、蘇慕斯法則、霍夫曼法則、深度價格遞減
      率、路角地加成法等估價法則，評估系爭土地價值，進而
      導出如原判決附表二所示找補金額，各共有人間相互找補
      金額僅80,072元，足徵乙案之分割方法，確實較為可採。
四、綜上所述，上訴人乙○○請求分割系爭土地，應依前述如原
    審判決附圖乙案所示方法分割，並命由上訴人乙○○、被上
    訴人丁○○、被上訴人丙○○，應分別以如原判決附表二所
    示金額，各補償被上訴人戊○○，始為妥洽。原審判決依乙
    案所示方法分割，並諭知兩造間應相互補償之金額，洵屬允
    當。上訴意旨指摘原判決不當，求為廢棄，為無理由，應予
    駁回。
五、本件分割共有物，兩造間有不同分割之意見，惟依當時之情
    況，係屬於防禦自己權利所必要之行為，故命兩造各按應有
    比例負擔一部分訴訟費用，較為公允。
六、本件事證已臻明確，兩造其餘陳述與舉證，認於判決結果不
    生影響，無予逐一論述之必要，附此敘明。
七、據上論結，本件上訴為無理由，爰依民事訴訟法第449條第1
    項、第78條、第81條第2款，判決如主文。
中    華    民    國    97    年    12    月    9     日
                  民事第二庭    審判長法  官  邱森樟
                                      法  官  蔡秉宸
                                      法  官  翁芳靜
以上正本係照原本作成。
不得上訴。
                                      書記官  陳桂芬
中    華    民    國    97    年    12    月    9     日
                                                      Ａ


司法院資訊處製作；財團法人民間司法改革基金會備份。
